臺灣士林地方法院刑事判決　　　　　　　100年度易字第429號
公　訴　人　臺灣士林地方法院檢察署檢察官
被　　　告　汪慧瑜
上列被告因妨害名譽案件，經檢察官提起公訴（100年度偵字第2
34號），本院判決如下：
    主    文
汪慧瑜無罪。
    理    由
一、公訴意旨略以：被告汪慧瑜為第七類接觸網站之會員，因與
    網路暱稱「Byron - 拜倫-M.K」之告訴人張益福在上開網站
    發言意見相左而生嫌隙，告訴人遂於民國98年11月23日致電
    被告，期待雙方能直接溝通，以避免不必要之爭執，並善意
    提醒被告發言若有不法之處，其必透過訴訟以維自身權益。
    詎被告竟基於誹謗之犯意，於98年11月25日晚間某時許，在
    臺北市○○區○○路1 段90號4 樓住處或臺北市北投區中正
    高中辦公室內，利用電腦網路線路連結至網際網路後，以暱
    稱「wanda 」登入上開網站，並至該網站「經驗分享」虛擬
    空間內，張貼「我的悽楚、我的教訓：就在本週一上午，我
    才剛進辦公室不久，辦公室桌上的電話響了。『請問是XXX
    （我的本名）嗎？我是007 網站上的XYZ 』，…當下我是十
    分恐懼。他可能花了一年以上的時間來比對資訊、鎖定我。
    …XYZ 表示，如果我不在網路上公開道歉，並且收回我對AB
    C 的支持的話：『我要告你』。我思考了2 秒鐘。我鼓起勇
    氣告訴他，我絕不會按照他的威脅去做。…007 的網友至少
    有2 人被他威脅過了…」等不實內容，以「XYZ 」作為告訴
    人代號，指摘告訴人要脅、恐嚇被告，以致告訴人之帳號於
    98年11月27日遭上開網站停權；被告見機不可失，接續前誹
    謗之犯意，在臺北市○○區○○路1 段90號4 樓住處或臺北
    市北投區中正高中辦公室內，以同一方式利用電腦網路線路
    連結至上開網站分別張貼「行走江湖，偶爾也要使點陰狠手
    段…世道險惡，一切靠自己啦。我們別談了。免得激怒XYZ
    那又有戲可唱了…」、「在我手中擁有的完整電話錄音內容
    ，顯現出他『要脅、恐嚇』…」等語影射、指摘告訴人出言
    恐嚇被告，足以生損害於告訴人之名譽。因認被告涉犯刑法
    第310 條第2 項之加重誹謗罪嫌等語。
二、按犯罪事實應依證據認定之，無證據不得認定犯罪事實；又
    不能證明被告犯罪者，應諭知無罪之判決，刑事訴訟法第15
    4 條第2 項及第301 條第1 項分別定有明文。另刑法誹謗罪
    係以意圖散布於眾，而指摘或傳述足以毀損他人名譽之事，
    為其成立要件。行為人所指摘或傳述之事，必須具有足以損
    害被指述人名譽之具體事件內容，始有誹謗行為可言。而行
    為人所指摘或傳述之事是否「足以毀損他人名譽」，應就被
    指述人之個人條件以及指摘或傳述內容，以一般人之社會通
    念為客觀之判斷。須行為人所指摘或傳述之具體事實，足以
    使被指述人在社會上所保有之人格及聲譽地位，因行為人之
    惡害性指摘或傳述，使之有受貶損之危險性或可能性方屬之
    。惟名譽究有無毀損，非單依被害人主觀上之感情決定之，
    實應依社會客觀之評價，對其人之真實價值是否已受貶損而
    決定之。
三、次按言論自由為人民之基本權利，憲法第11條有明文保障，
    國家應給予最大限度之維護，俾其實現自我、溝通意見、追
    求真理及監督各種政治或社會活動之功能得以發揮。惟為兼
    顧對個人名譽、隱私及公共利益之保護，法律尚非不得對言
    論自由依其傳播方式為合理之限制。刑法第310 條第1 項及
    第2 項誹謗罪即係保護個人法益而設，為防止妨礙他人之自
    由權利所必要，符合憲法第23條規定之意旨。至刑法第310
    條第3 項前段以對所誹謗之事，能證明其為真實者不罰，係
    針對言論內容與事實相符者之保障，並藉以限定刑罰權之範
    圍，非謂指摘或傳述誹謗事項之行為人，必須自行證明其言
    論內容確屬真實，始能免於刑責。惟行為人雖不能證明言論
    內容為真實，但依其所提證據資料，認為行為人有相當理由
    確信其為真實者，即不能以誹謗罪之刑責相繩，此有司法院
    大法官第509 號解釋文足資參照。而司法機關亦應具體衡量
    案件中法律欲保護的法益與相對的基本權限制，據以決定系
    爭法律的解釋適用，追求個案中相衝突之基本權的妥適調和
    。由誹謗行為所引起的社會爭議，基本上便是一種典型的基
    本權衝突問題；蓋此際表意人所得向國家主張之言論自由防
    禦權，會與人格名譽受侵害者所得要求國家履行的基本權保
    護義務，發生碰撞衝突。面對此項難題，立法者一方面必須
    給予受到侵擾的人格名譽權益以適當之保護，滿足國家履行
    保護義務的基本要求，他方面亦須維持言論自由的適度活動
    空間，不得對其造成過度之干預限制。立法者藉由第310 條
    之規定，進一步設定了誹謗罪的可罰性範圍。簡言之，其係
    以言論事實陳述的「真實性」以及「公共利益關連性」兩項
    標準，對於此際所涉及的基本權衝突情形做了類型區分，並
    分別做了不同的價值權衡。從而，於言論人所為的事實陳述
    係真實且與公共利益相關時，基於此際言論自由之保護應優
    先於人格名譽權益維護之價值權衡，立法者特將之排除於誹
    謗罪之處罰範圍外；而在所為事實陳述不真實或雖真實但僅
    涉及私德而與公共利益無關的情形，立法者則認為此際的人
    格名譽權益重於言論自由之價值，故此際侵犯到他人人格名
    譽法益之言論表現，必須受到刑法之制裁。立法者以事實陳
    述之「真實性」以及「公共利益關連性」兩項基準進行權衡
    的作法及其結論，固然具有一定的合理性；但是如過分執著
    於真實性的判別標準或對真實性為僵硬之認定解釋，恐將有
    害於現代社會的資訊流通。蓋在社會生活複雜、需求快速資
    訊的現代生活中，若要求行為人必須確認所發表資訊的真實
    性，其可能必須付出過高的成本，或因為這項要求而畏於發
    表言論，產生所謂的「寒蟬效果」（chilling effect ），
    若將第310 條第3 項之規定，解釋為行為人必須負證明所言
    確為真實的責任，更無異於要求行為人必須證明自己的行為
    不構成犯罪，亦違反了刑事法上「被告不自證己罪」的基本
    原則，為避免上開違憲狀態之發生，吾人實應對第310 條之
    處罰範圍做嚴格之認定，而對第310 條第3 項規定作取向於
    合乎憲法意旨的解釋。因而，所言為真實之舉證責任不應加
    諸於行為人，法院對於系爭言論是否為真實仍有發現之責任
    ；並且對於所謂「能證明為真實」其證明強度不必至於客觀
    的真實，只要行為人並非故意捏造虛偽事實，或並非因重大
    過失或輕率而致其所陳述與事實不符，皆應將之排除於第31
    0 條之處罰範圍外，認行為人不負相關刑責，亦經大法官蘇
    俊雄於同號解釋文之協同意見書中闡釋甚明。是依據司法院
    大法官會議釋字第509 號解釋之上開意旨，刑法第311 條就
    特定情形免除於刑法罪責外而不予處罰之規定，亦可認係本
    此相同之旨趣所為之規定，因之對於誹謗罪阻卻刑罰之標準
    ，應從寬採取「合理評論原則」（Fair Comment Principle
    ）及「實際惡意」（Actual Malice Principle ）原則。所
    謂「實際惡意」原則在應用上，係謂表意人對於具體事實有
    合理之懷疑或推理，而依其個人主觀之價值判斷，公平合理
    地提出主觀之評論意見，且非以損害他人名譽為惟一之目的
    者，不問其評論之事實是否真實，即可推定表意人係出於善
    意，得免去刑責之處罰（最高法院93年度台非字第162 號判
    決要旨可參）。
四、另按刑事訴訟法第308 條規定：「判決書應分別記載其裁判
    之主文與理由；有罪之判決並應記載犯罪事實，且得與理由
    合併記載。」，同法第310 條第1 款規定：「有罪之判決書
    ，應於理由內分別情形記載左列事項：一、認定犯罪事實所
    憑之證據及其認定之理由。」，及同法第154 條第2項 規定
    ：「犯罪事實應依證據認定之，無證據不得認定犯罪事實。
    」揆諸上開規定，刑事判決書應記載主文與理由，於有罪判
    決書方須記載犯罪事實，並於理由內記載認定犯罪事實所憑
    之證據及其認定之理由。所謂認定犯罪事實所憑之「證據」
    ，即為該法第154 條第2 項規定之「應依證據認定之」之「
    證據」。職是，有罪判決書理由內所記載認定事實所憑之證
    據，即為經嚴格證明之證據，另外涉及僅須自由證明事項，
    即不限定有無證據能力之證據，及彈劾證人信用性可不具證
    據能力之彈劾證據。在無罪判決書內，因檢察官起訴之事實
    ，法院審理結果，認為被告之犯罪不能證明，而為無罪之諭
    知，則被告並無檢察官所起訴之犯罪事實存在，既無刑事訴
    訟法第154 條第2 項所規定「應依證據認定之」事實存在，
    因此，判決書僅須記載主文及理由，而理由內記載事項，為
    法院形成主文所由生之心證，其論斷僅要求與卷內所存在之
    證據資料相符，或其論斷與論理法則無違，通常均以卷內證
    據資料彈劾其他證據之不具信用性，無法證明檢察官起訴之
    事實存在，所使用之證據並不以具有證據能力之證據為限，
    是以「犯罪事實應依證據認定之，無證據不得認定犯罪事實
    ；有罪之判決書應於理由內記載認定犯罪事實所憑之證據及
    其認定之理由。刑事訴訟法第154 條第2 項及第310 條第1
    款分別定有明文。而犯罪事實之認定，係據以確定具體的刑
    罰權之基礎，自須經嚴格之證明，故其所憑之證據不僅應具
    有證據能力，且須經合法之調查程序，否則即不得作為有罪
    認定之依據。倘法院審理之結果，認為不能證明被告犯罪，
    而為無罪之諭知，即無前揭第154 條第2 項所謂『應依證據
    認定』之犯罪事實之存在。因此，同法第308 條前段規定，
    無罪之判決書只須記載主文及理由。而其理由之論敘，僅須
    與卷存證據資料相符，且與經驗法則、論理法則無違即可，
    所使用之證據亦不以具有證據能力者為限，即使不具證據能
    力之傳聞證據，亦非不得資為彈劾證據使用。故無罪之判決
    書，就傳聞證據是否例外具有證據能力，本無須於理由內論
    敘說明（最高法院100 年度台上字第2980號判決意旨參照）
    ，被告既經本院認定犯罪不能證明（詳下述之），本判決關
    於被告無罪部分，即不再論述所援引有關證據之證據能力，
    合先敘明。
五、公訴意旨認被告涉犯刑法第310 條第2 項之加重誹謗罪嫌，
    無非係以告訴人之指訴及被告在第七類接觸網站經驗分享留
    言版內所刊載前開留言內容之列印資料為其主要論據。訊據
    被告堅詞否認有何誹謗告訴人之犯行，辯稱：因告訴人利用
    網路搜尋之方式取得伊個人資料，進而於98年11月23日撥打
    電話至伊辦公室，言語中並揚言告伊，讓伊極度恐懼、害怕
    、擔心、憂慮、寢食難安，其發表文章之目的係提醒網友注
    意保護個人資料，並免遭人肉搜索侵犯隱私，絲毫無誹謗告
    訴人之意等語。經查：
  (一)告訴人指述被告在第七類接觸網站經驗分享留言版內所刊載
    前開留言內容之情，有自該網頁下載列印資料為憑（見臺灣
    高雄地方法院檢察署99年度他字第2314號偵查卷第8 頁至第
    9 頁、第14頁），且被告對此亦不為爭執，堪信為真實。
  (二)另告訴人確實透過被告之電子信箱在網路搜尋被告任職之場
    所，並致電予被告表明要提告之來意等情，業據告訴人於本
    院準備程序中陳稱：98年11月23日打電話給被告，被告說傍
    晚要打電話給伊，伊跟她說如果她誹謗伊，扭曲了伊意思，
    伊一個人無法應付車輪戰只好訴諸法律，因為被告有公開她
    的email ，伊利用被告的email 去搜尋發現被告的部落格，
    部落格裡面有談及被告有做電影節目的廣播主持，及任職何
    學校，伊才知道被告服務的學校等語（見本院卷第18頁反面
    ），並有被告與告訴人於98年11月24日之電話錄音譯文及光
    碟各1 份在卷可查（見上開偵卷第65頁至第66頁、光碟片/
    錄音帶存放袋），則前開被告於上開網站所發言內容，有關
    98 年11 月23日雙方間電話之緣由及談話過程之描述部分，
    係被告與告訴人間嫌隙之陳明，及被告將雙方於98年11月24
    日電話錄音以為存證之過程，難認被告於上開網站之留言係
    以損害告訴人名譽為唯一目的；且被告初始選擇以暱稱上網
    發表言論及進行意見交流，其目的即不欲他人得以查知其真
    實身分及相關資料，並藉由網路以外之方式進行溝通、交流
    及對話，詎因其先前立場與告訴人互異，即遭告訴人搜尋查
    得其個人相關資料，進而以電話表明提告之意，以被告所處
    斯時立場觀之，被告發文陳述接獲告訴人電話經過及內心情
    狀，其所為顯係僅為抒發自身心情感受而為陳述，亦無從認
    定被告在上開網站版面之言論刊載有何實質之誹謗惡意。
  (三)再就告訴人因命理理念意見不同，而與該網站諸多網友彼此
    間有對立、不友善之筆戰等情，已有被告所提出第七類接觸
    網站之列印資料附卷可佐（見上開偵卷第37頁至第64頁）；
    另告訴人於98年11月23日以電話告知被告要提告等情，業經
    告訴人於本院審理中供陳如上，亦有被告與告訴人於98年1
    月24日電話錄音譯文：「被告：那你幹嘛說你要告我？告訴
    人：氣話。生氣的氣話」等文（見上開偵卷第65頁），足見
    被告於上開網站上所稱「XYZ 表示，如果我不在網路上公開
    道歉，並且收回我對ABC 的支持的話：『我要告你』。我思
    考了2 秒鐘。我鼓起勇氣告訴他，我絕不會按照他的威脅去
    做」等言詞，並非無端捏造；又告訴人曾對其不友善發言之
    網友表示訴諸法律一情，亦有上開網站下載列印之網頁資料
    可佐（見上開偵卷第38頁、第60頁），可認被告於上開網站
    所稱：「007 的網友至少有2 人被他威脅過了…」，尚非無
    由。另依98年11月24日被告與告訴人之電話錄音譯文可知，
    告訴人於98年11月23日因氣憤而向被告表示將對被告提出告
    訴，就被告而言，告訴人乃係以刑事告訴為要脅之手段，是
    其於98年12月2 日在上開網站稱：「在我手中擁有的完整電
    話錄音內容，顯現出他『要脅、恐嚇』」等文，尚屬有據。
    被告依據該等客觀事實所為之上開評述，縱使表達之方式或
    用字遣詞稍有過激或有情緒性描述之字眼，仍係就該等事項
    所為個人意見之表達，亦難認其有何惡意妨害告訴人名譽之
    情事。
六、綜上所述，被告與告訴人間之爭端，係起因於對於網站內命
    理理念、意見之立場互異，而被告所為該網站之前開相關言
    論，無非係因告訴人利用被告之電子信箱資料在網路搜尋被
    告個人之資料後，即冒然致電予被告，並要求被告為一定作
    為或不作為，因而衍生被告發文陳述事件經過及心情抒發暨
    後續發展，並非以損害他人名譽為唯一之目的，其所為即符
    合上開論述之「實際惡意」原則；而檢察官所提有關證據，
    並無從證明被告言論之發表陳述係出於「惡意」傳述、指摘
    ，亦即於訴訟上之證明，均未達於通常一般之人均不致於有
    所懷疑，而得確信被告係基於惡意為此等言論之程度，殊難
    逕繩以被告加重誹謗罪之罪責。此外，本院復查無其他具體
    之事證以證明被告有何公訴意旨所指之加重誹謗犯行，因不
    能證明被告犯罪，揆諸前揭說明，自應對其逕為無罪判決之
    諭知。
據上論斷，應依刑事訴訟法第301條第1項，判決如主文。
本案經檢察官陳雅瑩到庭執行職務。
中    華    民    國   100    年    11    月    30    日
                  刑事第八庭法  官  黃怡瑜
以上正本證明與原本無異。
如不服本判決應於收受送達後 10 日內向本院提出上訴書狀，並
應敘述具體理由。其未敘述上訴理由者，應於上訴期間屆滿後
20 日內向本院補提理由書 (均須按他造當事人之人數附繕本 )
「切勿逕送上級法院」。
                            書記官  傅國軒
中    華    民    國   100    年    12    月    01    日